臺灣高等法院臺中分院民事判決
110年度上字第515號
上  訴  人  張子玉  

            張文聰  
共      同
訴訟代理人  陳敬升律師
被上訴人    張元碩

訴訟代理人  張嘉麟律師
上列當事人間清償借款事件，上訴人對於中華民國110年10月29
日臺灣臺中地方法院110年度訴字第1106號第一審判決提起上訴
，並為訴之變更，本院於111年8月24日言詞辯論終結，判決如下
：
    主  文
變更之訴駁回。
變更之訴訴訟費用由上訴人負擔。
    事實及理由
壹、程序方面
一、按在第二審為訴之變更或追加，非經他造同意，不得為之，
    但請求之基礎事實同一，不在此限，民事訴訟法第446條第1
    項但書、第255條第1項第2款定有明文。又在第二審為訴之
    變更合法者，原訴可認為已因而視為撤回時，第一審就原訴
    所為判決，自當然失其效力；第二審法院應專就新訴為裁判
    ，無須更就該判決之上訴為裁判（最高法院71年度台上字第
    3746號判決先例參照）。
二、經查：上訴人於原審依繼承及消費借貸之法律關係，主張兩
    造之母即被繼承人劉華生前曾先後於民國97年7月30日、同
    年11月26日、同年12月15日、99年2月24日、103年6月23日
    、103年12月17日，分別貸與被上訴人新臺幣(下同）150萬
    元、83萬元、40萬元、70萬元、4萬元、46萬7,500元，合計
    393萬7,500元（下稱系爭款項），嗣劉華於109年1月31日死
    亡，兩造均為劉華之繼承人且均未拋棄繼承，自應按應繼分
    比例各3分之1繼承該債權，並聲明：被上訴人應給付上訴人
    張子玉、張文聰各131萬2,500元。上訴人於本院審理時，將
    請求權基礎變更為民法第828條第2項準用同法第821條之規
    定，並變更聲明為：被上訴人應返還393萬7,500元予上訴人
    及全體共有人（見本院卷第149頁）。被上訴人雖不同意上
    訴人為訴之變更，惟上訴人變更之訴，仍係主張系爭款項為
    劉華貸與被上訴人之債權遺產，僅因系爭款項屬全體繼承人
    公同共有而為訴之變更，經核上訴人變更請求權之基礎事實
    ，與原訴之基礎事實同一，均為主張被上訴人有向劉華借貸
    系爭款項之事實，且證據資料可共通援用，不影響被上訴人
    之防禦，揆諸上開規定，應予准許。又依首揭說明，上訴人
    訴之變更後，原訴視為撤回，故本院僅就變更後新訴為裁判
    ，合先敘明。
貳、實體方面
一、上訴人主張：劉華生前曾貸與系爭款項予被上訴人，劉華死
    亡後，系爭款項為劉華之消費借貸債權，應由兩造繼承而公
    同共有。因被上訴人與劉華間未約定該借款之清償期限，故
    以本件起訴狀繕本催告被上訴人返還上訴人，然被上訴人迄
    未清償。爰依民法第828條第2項準備同法第821條之公同共
    有法律關係，請求被上訴人應如數給付上訴人及全體共有人
    上開借款等語。並聲明求為判決：被上訴人應返還系爭款項
    予上訴人及全體共有人。
二、被上訴人則以：不爭執其有收取系爭款項之事實，惟被上訴
    人為劉華之么子，系爭款項為劉華生前贈與被上訴人作為出
    國遊學之學費及生活費，並非上訴人主張之消費借貸關係等
    語，資為答辯。
三、得心證之理由
　㈠按當事人主張有利於己之事實者，就其事實有舉證之責任，
    民事訴訟法第277條前段定有明文。又稱消費借貸者，謂當
    事人一方移轉金錢或其他代替物之所有權於他方，而約定他
    方以種類、品質、數量相同之物返還之契約，民法第474條
    第1項亦有明文。是當事人主張有金錢借貸關係存在，須就
    其發生所須具備之特別要件即金錢之交付及借貸意思表示互
    相一致負舉證之責任，若僅證明有金錢之交付，未證明借貸
    意思表示互相一致者，尚不能認為有金錢借貸關係存在（最
    高法院81年度台上字第2372號判決意旨參照）。
　㈡上訴人主張劉華生前有交付系爭款項予被上訴人，嗣劉華於1
    09年1月31日死亡，兩造為劉華之全體繼承人，且均未拋棄
    繼承，應繼分比例各3分之1等情，為被上訴人所不爭執（見
    本院卷第52-53頁兩造不爭執事項⒈⒉），並有滙款單、戶籍
    謄本、繼承系統表在卷可稽（見臺灣南投地方法院110年度
    訴字第66號卷《以下稱第66號卷》第23-37頁），堪信為真實
    。惟上訴人主張劉華交付系爭款項係基於與被上訴人間之消
    費借貸關係，屬劉華之債權遺產，則為被上訴人所否認，並
    以前詞置辯，依上開說明，上訴人自應先就劉華與被上訴人
    之系爭款項有消費借貸合意之有利於己事實，負舉證之責。
  ㈢經查：
　⒈上訴人主張系爭款項為消費借貸之性質，固與證人即上訴人
    張子玉之子蔡勝瑋於原審證述：我從小與父母及劉華同住，
    劉華於104年12月31日第2次開刀前晚，她在醫院告知被上訴
    人出國讀書，本來要拿房子貸款，但上訴人張文聰有積欠卡
    債，上訴人張子玉則要負擔家裡經濟，她就借款給被上訴人
    3、400萬元，因為劉華要開刀怕有不測，所以跟我說這些事
    情等情相符（見原審卷第77、79頁至第80頁）。惟參之證人
    蔡聖瑋另證稱：劉華於104年12月31日手術順利，出院後生
    活與開刀前沒有差別，意識還是清楚的，只是手腳比較不靈
    活，於過世前意識都還是清楚的，而劉華開刀後到過世前都
    沒有再提起借款予被上訴人之事等語（見原審卷第79-80頁
    ）。可見劉華於104年12月31日第2次開刀至109年1月31日過
    世，已間隔長達約4年之久；且劉華於第2次開完刀復原情形
    良好，意識尚屬清晰，倘若系爭款項確實為劉華借給被上訴
    人，並相當在意被上訴人還款與否，劉華理應於生前選擇當
    兩造之面共商，或自行立具書面，或由被上訴人簽立相關文
    件證明借款等方式，處理此事避免日後子女之紛爭；然劉華
    第2次開刀後直至死亡前，均未再就系爭款項有任何表示，
    已與常情不符，而難認證人蔡勝瑋前揭關於劉華有借款給被
    上訴人3、400萬元供其出國留學之證詞，確屬實在。
　⒉再者，兩造均不爭執劉華死亡後，劉華之遺產已經臺灣○○地
    方法院000年度○○○0號判決分割兩造各3分之1確定，並已就
    所繼承劉華之房地，進行分割共有物訴訟，於原審法院審理
    中，兩造針對遺產中部分不動產在原審法院院達成和解，同
    意變價拍賣，其餘部分，因雙方在庭外共同委由仲介出售而
    由被上訴人撤回訴訟等情（見本院卷第53-54頁兩造不爭執
    事項⒉⒊)，並有民事判決書在卷可佐（見原審卷第43-48頁）
    。顯然兩造就劉華遺產範圍及如何分割，存有爭執，而證人
    蔡勝瑋既為上訴人張子玉之子，其證言難免有所偏頗，且劉
    華既與被上訴人為母子，則劉華生前贈與系爭款項予被上訴
    人作為進修之用，亦無悖於常情，自難以證人蔡勝瑋上開證
    述即為上訴人有利之認定。
  ⒊另上訴人張子玉於原審雖經具結陳稱：被上訴人曾向其表明
    有向劉華借款，及劉華告知有借很多錢給被上訴人等情（見
    原審卷第81-82頁)，並提出其與被上訴人之通訊軟體Line之
    對話紀錄為證（見原審卷第71頁）；然上訴人張子玉復陳稱
    ：劉華知道其與被上訴人間有糾紛一情明確（見原審卷第82
    頁）。可見上訴人張子玉於劉華死亡之前，已有與被上訴人
    相處不睦之情形。且於劉華死亡後，兩造間不止有分割遺產
    之訴訟紛爭，上訴人張子玉更曾因劉華之財產使用事宜，對
    被上訴人提出恐嚇取財告訴，經臺灣南投地方檢察署檢察官
    以110年度偵字第2003號對被上訴人為不起訴處分，並經臺
    灣高等檢察署臺中檢察分署110年度上聲議字第1254號駁回
    再議確定一情，為兩造所不爭執（見本院卷第54頁兩造不爭
    執事項⒋），顯見其與被上訴人間之衝突甚鉅，自難期待上
    訴人張子玉所為之陳述客觀公允，是其所為上開陳述，實難
    遽採為有利於上訴人之證據。至其所提出與被上訴人間之對
    話紀錄內容，被上訴人固有提及：「我12/5會轉20000到你
    彰銀的戶頭，當作先還媽媽的錢補貼這次媽媽的國泰保費」
    ；然被上訴人有金融背景，劉華生前與被上訴人一直都有金
    錢、投資往來之事實，亦據證人蔡勝瑋證述在卷（見原審卷
    第79頁）。是被上訴人所稱欲返還劉華之欠款，並未特定何
    筆借款，自不足證明被上訴人所清償者為系爭款項，自難以
    該對話紀錄內容，即認被上訴人與劉華就系爭款項存有消費
    借貸關係存在。
　⒋況且，上訴人自陳：劉華與被上訴人未就系爭款項簽署認何
    字據等語（見臺灣南投地方法院110年度訴字第66號卷第2頁
    ），此外，上訴人亦未能再提出其他證據以實其說，是上訴
    人主張劉華與被上訴人間就系爭款項存在消費借貸之法律關
    係即屬不能證明，自無從憑採。至上訴人雖聲請本院職權訊
    問上訴人張子玉、張文聰，以證明系爭款項為被上訴人向劉
    華之借款；然上訴人張子玉之陳述有不可採之理由，已如前
    述，亦無再調查之必要；而上訴人張文聰因兩造間有前揭分
    割遺產之紛爭，已難期待其所為陳述無偏頗之虞，且據上訴
    人張子玉於原審經具結之陳述：張文聰欠卡債，我們不想讓
    他知道劉華賣屋有餘等語（見原審卷第81頁)，可知劉華滙
    款給被上訴人之經過，張文聰並不知悉，亦未參與其中，而
    非親自見聞被上訴人與劉華間消費借貸合意成立經過之人，
    亦無調查之必要，併予敘明。
  ㈣綜上所述，上訴人既無法證明系爭款項係劉華貸與被上訴人
    ，自無從認系爭款項為劉華之遺產而為兩造公同共有，則上
    訴人變更之訴依民法第828條第2項準用同法第821條之公同
    共有法律關係，請求被上訴人返還系爭款項予上訴人及全體
    共有人，為無理由，應予駁回。
  ㈤本件事證已臻明確，兩造其餘提出之攻擊、防禦方法及證據
    ，經核與判決結果皆不生影響，爰不一一論述，附此敘明。
四、據上論結，本件變更之訴為無理由，應依民事訴訟法第78條
    ，判決如主文。
中　　華　　民　　國　　111 　年　　9 　　月　　21　　日
                 民事第六庭   審判長法　官  楊熾光
                                    法　官  郭玄義
                                    法　官  莊宇馨
正本係照原本作成。
如不服本判決，應於收受送達後20日內向本院提出上訴書狀，其
未表明上訴理由者，應於提出上訴後20日內向本院補提理由書狀
（均須按他造當事人之人數附繕本）。因疫情而遲誤不變期間，
得向法院聲請回復原狀。
上訴時應提出委任律師或具有律師資格之人之委任狀；委任有律
師資格者，另應附具律師資格證書及釋明委任人與受任人有民事
訴訟法第466條之1第1項但書或第2項所定關係之釋明文書影本。
如委任律師提起上訴者，應一併繳納上訴審裁判費。
                                    書記官  黃粟儀
　　　　　　　　　　　　　　　　　　
中　　華　　民　　國　　111 　年　　9 　　月　　22　　日